ACORDAO-COMPLETO-2332251

ACÓRDÃO 176/2019 ATA 1/2019 - PRIMEIRA CÂMARA

VISTOS, relatados e discutidos estes autos em que se analisam atos de concessão de pensão militar pela Subdiretoria de Inativos e Pensionistas do Comando da Aeronáutica, em favor das beneficiárias acima identificadas. 
ACORDAM os Ministros do Tribunal de Contas da União, reunidos em Sessão da 1ª Câmara, ante as razões expostas pelo Relator, e com fulcro nos incisos III e IX do art. 71 da Constituição Federal e nos arts. 1º, inciso V, e 39, inciso II, da Lei 8.443/1992, c/c o art. 259, inciso II, do Regimento Interno/TCU em:
9.1. considerar legais as concessões de pensão militar em benefício das Sras. Arminda Rodrigues Bezerra, Eliene Rodrigues de Miranda, Eunice Maggessy Monnerat, Ina Pereira da Silva, Ivani Alves de Oliveira Baptista, Laura Mendes de Faria Abreu, Leila Maria Antunes de Paula, Lenise Maria Antunes de Paula Igne, Mari Zelma Sachetto Kalczuk, Maria Helena Duda e Vanessa Vieira Macedo, conferindo registro aos correspondentes atos;
9.2. considerar ilegal a concessão de pensão militar em benefício da Sra. Hilma Izabel Campos Meda, negando registro ao ato;
9.3. dispensar o ressarcimento das quantias indevidamente recebidas de boa-fé pela interessada indicada no subitem precedente, consoante o disposto no Enunciado 106 da Súmula da Jurisprudência do TCU;
9.4. determinar à Subdiretoria de Inativos e Pensionistas do Comando da Aeronáutica que:
9.4.1. no prazo de 15 (quinze) dias, a contar da ciência desta Deliberação, abstenha-se de realizar pagamentos decorrentes do ato impugnado (subitem 9.2 acima) , sujeitando-se a autoridade administrativa omissa à responsabilidade solidária, nos termos do art. 262, caput, do Regimento Interno/TCU;
9.4.2. dê ciência, no prazo de 15 (quinze) dias, a contar do recebimento da notificação deste Acórdão, do inteiro teor desta Deliberação à Sra. Hilma Izabel Campos Meda, notadamente no que diz respeito ao direito de opção pelos benefícios legalmente acumuláveis, encaminhando a este Tribunal, no prazo de 30 (trinta dias) , comprovante da referida ciência;
9.4.3. no caso de a opção recair sobre a pensão militar ora em exame, emita novo ato de concessão, submetendo-o a este Tribunal, nos termos da IN/TCU 78/2018;
9.4.4. alerte a interessada de que o efeito suspensivo proveniente da interposição de possíveis recursos perante o TCU não a exime da devolução dos valores percebidos indevidamente após a respectiva notificação, caso os recursos não sejam providos;
9.5. determinar à Sefip que monitore o cumprimento da medida indicada no subitem 9.4.1 supra, representando a este Tribunal, caso necessário.

Pensão Militar deferida pela Subdiretoria de Inativos e Pensionistas do Comando da Aeronáutica.

Primeira Câmara

3. Interessadas: Arminda Rodrigues Bezerra (XXX.717.117-XX), Eliene Rodrigues de Miranda (XXX.654.524-XX), Eunice Maggessy Monnerat (XXX.264.717-XX), Hilma Izabel Campos Meda (XXX.540.562-XX), Ina Pereira da Silva (XXX.512.958-XX), Ivani Alves de Oliveira Baptista (XXX.678.267-XX), Laura Mendes de Faria Abreu (XXX.402.007-XX), Leila Maria Antunes de Paula (XXX.713.494-XX), Lenise Maria Antunes de Paula Igne (XXX.370.224-XX), Mari Zelma Sachetto Kalczuk (XXX.394.238-XX), Maria Helena Duda (XXX.120.838-XX), e Vanessa Vieira Macedo (XXX.462.427-XX).

13.1. Ministros presentes: Benjamin Zymler (na Presidência) e Raimundo Carreiro.
13.2. Ministro-Substituto convocado: Marcos Bemquerer Costa (Relator).

ACORDAO-COMPLETO-2383553

Acórdão 6656/2020 - Primeira Câmara

ACORDAO-COMPLETO-2422001

Acórdão de Relação 8607/2020 - Segunda Câmara

Acórdão de Relação

Segunda Câmara

HILMA IZABEL CAMPOS MEDA

MARCOS BEMQUERER

Trata-se de atos de pensão militar deferidos pela Subdiretoria de Inativos e Pensionistas do Comando da Aeronáutica, em benefício das Sras. Arminda Rodrigues Bezerra, Eliene Rodrigues de Miranda, Eunice Maggessy Monnerat, Hilma Izabel Campos Meda, Ina Pereira da Silva, Ivani Alves de Oliveira Baptista, Laura Mendes de Faria Abreu, Leila Maria Antunes de Paula, Lenise Maria Antunes de Paula Igne, Mari Zelma Sachetto Kalczuk, Maria Helena Duda e Vanessa Vieira Macedo. 
2.	A Secretaria de Fiscalização de Pessoal - Sefip, após consignar a validação das informações cadastradas no Sisac pela crítica automatizada e o parecer pela legalidade emitido pelo órgão de controle interno, concluiu não haver qualquer irregularidade nas pensões objeto destes autos (peças 12 e 13) .
3.	Em razão da análise empreendida, a Sefip propõe ao Tribunal considerar legais as concessões de pensão militar e determinar registro aos correspondentes atos, com fundamento nos arts. 71, inciso III, da Constituição Federal, 1º, inciso V, e 39, inciso II, da Lei 8.443/1992 e 260, § 1º, do RI/TCU. 
4.	O Ministério Público junto ao TCU, representado pelo Procurador Rodrigo Medeiros de Lima, antagoniza-se à unidade especializada acerca do ato inserto à peça 7, cuja beneficiária é a Sra. Hilma Izabel Campos Meda.
5.  	Reproduzo excerto do parecer do Parquet no qual constam os fundamentos que sustentam o seu entendimento (peça 10) :
"3. Em relação ao ato de peça 7, que trata da reversão da pensão militar instituída por Orlando Eriberto Meda, em favor da filha Hilma Izabel Campos Meda (CPF XXX.540.562-XX) , foi declarada no ato a acumulação de dois benefícios previdenciários relativos a aposentadorias estaduais decorrentes de cargo/emprego público.
4. Além das acumulações declaradas, a Sra. Hilma é beneficiária de uma pensão por morte previdenciária, instituída por Valéria Meda Rocha, concedida em 20/2/2012 pelo Instituto Nacional do Seguro Social, número do benefício: 1553564895.
5. Como se vê, a Sra. Hilma possui 3 benefícios previdenciários além da pensão militar, situação vedada tanto pela redação original do art. 29 da Lei 3.765/1960, como por aquela dada pela Medida Provisória (MP) 2.215/2001, que somente permite aos pensionistas militares acumular dois benefícios:
Redação original:
'Art 29. É permitida a acumulação: 
a) de duas pensões militares; 
b) de uma pensão militar com proventos de disponibilidade, reforma, vencimentos, aposentadoria ou pensão proveniente de um único cargo civil.'
Redação dada pela MP 2.215/2001:
'Art. 29.  É permitida a acumulação: 
I - de uma pensão militar com proventos de disponibilidade, reforma, vencimentos ou aposentadoria;
II - de uma pensão militar com a de outro regime, observado o disposto no art. 37, inciso XI, da Constituição Federal.'
6. Em diversas oportunidades este Tribunal considerou ilegal ato de pensão militar cujo beneficiário percebia outros benefícios previdenciários em desacordo com o artigo acima transcrito, a exemplo dos Acórdãos 8.721/2017 e 8.944/2017, ambos da 2ª Câmara. A última deliberação citada restou assim sumariada:
'PENSÃO MILITAR. ACUMULAÇÃO ILEGAL DE BENEFÍCIOS. DESCUMPRIMENTO DAS REGRAS DO ART. 29 DA LEI 3.765/1960. ILEGALIDADE DE UM ATO E NEGATIVA DE REGISTRO. LEGALIDADE DOS DEMAIS ATOS, COM DETERMINAÇÃO PARA OS REGISTROS CORRESPONDENTES. Nos termos do art. 29 da Lei 3.765/1960, com a redação dada pela Medida Provisória 2.215-10, de 31/08/2001, é permitida a acumulação: I - de uma pensão militar com os proventos de disponibilidade, reforma, vencimento ou aposentadoria; II - de uma pensão militar com a de outro regime, observado o disposto no art. 37, inciso XI, da Constituição Federal.'
7. Por essa linha, este representante do Ministério Público de Contas opina pela ilegalidade e negativa de registro do ato de pensão militar de peça 7.
8. No entanto, tal concessão pode vir a prosperar caso a pensionista opte pela pensão militar e comprove que deixou de perceber dois dos citados benefícios previdenciários. Nesse caso, caberá à Unidade Jurisdicionada emitir novo ato e enviá-lo à apreciação do TCU, via e-Pessoal.
9. Como o ato ora questionado foi enviado ao Tribunal em 1º/8/2018 (peça 7, p. 1) , está dispensada a necessidade de realização de oitiva prévia da interessada, nos termos do entendimento firmado pelo Acórdão 587/2011-TCU-Plenário.
10. Por fim, quanto aos demais atos, acolhemos a proposta de legalidade e registro."
	É o Relatório.

não há.

Procurador Rodrigo Medeiros de Lima.

PENSÃO MILITAR. ACUMULAÇÃO ILEGAL DE BENEFÍCIOS PREVIDENCIÁRIOS. DESCUMPRIMENTO DAS REGRAS DO ART. 29 DA LEI 3.765/1960. ILEGALIDADE DE UMA CONCESSÃO, COM RECUSA DE REGISTRO AO ATO. LEGALIDADE DOS DEMAIS ATOS, COM DETERMINAÇÃO PARA OS REGISTROS CORRESPONDENTES. 1) Nos termos do art. 29 da Lei 3.765/1960, com a redação dada pela Medida Provisória 2.215-10, de 31/08/2001, é permitida a acumulação de uma pensão militar com os proventos de disponibilidade, reforma, vencimento ou aposentadoria; e uma pensão militar com a de outro regime. 2) O benefício previdenciário do INSS é considerado para fins do disposto no mencionado art. 29 da Lei 3.765/1960, haja vista que, em se tratando de pensão civil, quer seja previdenciária quer estatutária, a acumulação de benefícios recebidos dos cofres públicos deve ser entendida de maneira restritiva.

PENSÃO MILITAR (PMIL)

Secretaria de Fiscalização de Pessoal - Sefip.

Em apreciação atos de pensão militar deferidos pela Subdiretoria de Inativos e Pensionistas do Comando da Aeronáutica, em benefício das Sras. Arminda Rodrigues Bezerra, Eliene Rodrigues de Miranda, Eunice Maggessy Monnerat, Hilma Izabel Campos Meda, Ina Pereira da Silva, Ivani Alves de Oliveira Baptista, Laura Mendes de Faria Abreu, Leila Maria Antunes de Paula, Lenise Maria Antunes de Paula Igne, Mari Zelma Sachetto Kalczuk, Maria Helena Duda e Vanessa Vieira Macedo.
2.	Os pareceres exarados nos autos pela Secretaria de Fiscalização de Pessoal - Sefip (peças 12 e 13) e pelo Ministério Público junto ao TCU (peça 14) são parcialmente divergentes. A Sefip propõe a legalidade de todas as concessões pensionais, enquanto o Ministério Público de Contas oferece opinio juris diversa para o ato inserto à peça 7, por vislumbrar ilegalidade na acumulação de outros benefícios previdenciários com a concessão de pensão militar em exame. 
3.	Como visto no Relatório precedente, a interessada declarou duas aposentadorias estaduais decorrentes de cargo/emprego públicos e, conforme consulta efetuada pelo Parquet em sistemas de dados disponibilizados ao TCU, a Sra. Hilma Izabel Campos Meda percebe mais um benefício relativo à pensão por morte instituída por Valéria Meda Rocha, concedida em 20/2/2012 pelo Instituto Nacional do Seguro Social - INSS. 
4.	Nestes autos, o ato de peça 7 refere-se à reversão da pensão militar instituída por Orlando Eriberto Meda em favor da filha maior Hilma Izabel Campos Meda.
5.	Diante desse contexto, nota-se que a interessada, além da pensão militar, é contemplada com três benefícios previdenciários, sendo, como já dito, dois de aposentadorias estaduais e um do INSS. 
6.	Essa situação não encontra guarida na Lei 3.765/1960, que dispõe sobre as pensões militares, verbis:
"Art. 29. É permitida a acumulação: (Redação dada pela Medida provisória nº 2.215-10, de 31.8.2001) 
I - de uma pensão militar com proventos de disponibilidade, reforma, vencimentos ou aposentadoria; (Redação dada pela Medida provisória nº 2.215-10, de 31.8.2001) 
II - de uma pensão militar com a de outro regime, observado o disposto no art. 37, inciso XI, da Constituição Federal. (Redação dada pela Medida provisória nº 2.215-10, de 31.8.2001) "
7.	Nos termos da norma legal de regência, somente é permitido à pensionista acumular dois benefícios, e não quatro, como ocorre com a interessada precitada.
8.	Esta Casa de Contas, mediante o Acórdão 3653/2011-TCU-Segunda Câmara (Rel. Ministro Substituto André de Carvalho) , assentou que o benefício do Regime Geral da Previdência Social deve ser considerado para fins do disposto no art. 29 da Lei 3.765/1960. Com vistas a melhor compreensão da matéria, transcrevo parte do Voto condutor do julgado:
"5. Ocorre que, no que diz respeito à pensão militar, a redação original do art. 29 da Lei n. 3.765, de 4/5/1960, prevê a acumulação de duas pensões militares ou de uma pensão militar com proventos de disponibilidade, reforma, vencimentos, aposentadoria ou pensão proveniente de um único cargo civil.
6. E, com base em precedentes dos Tribunais Regionais Federais, verifica-se que o benefício previdenciário do INSS é considerado para fins do disposto no mencionado art. 29 da Lei n. 3.765, de 1960, haja vista que, em se tratando de pensão civil, quer seja previdenciária, quer estatutária, a acumulação de benefícios recebidos dos cofres públicos deve ser entendida de maneira restritiva (v. Apelação Cível nº 2005.33.000084718 - TRF 1ª Região e Apelação em Mandado de Segurança 70012 - TRF 2ª Região, fl. 23) .
7. Assim sendo, a acumulação de 3 (três) benefícios pela Sra. (...) não merece prosperar, razão pela qual o ato de fls. 2/5 deve ser considerado ilegal, consoante proposto pela Sefip."
9.	Nessa mesma exegese, cito, entre outros, os Acórdão 8721/2017-TCU-Segunda Câmara, de minha Relatoria, e 4.847/2017 - 2ª Câmara, Rel. Ministro Substituto André de Carvalho. 
10.	O magistério jurisprudencial do Superior Tribunal de Justiça dessa linha não destoa, consoante a ementa do REsp 1434168/RS:
"ADMINISTRATIVO E PREVIDENCIÁRIO. FILHA DE MILITAR. ACUMULAÇÃO DE PENSÃO MILITAR COM APOSENTADORIA POR TEMPO DE CONTRIBUIÇÃO AO INSS E PENSÃO POR MORTE DE EX-CÔNJUGE. IMPOSSIBILIDADE. NECESSIDADE DE OPÇÃO POR UM DOS BENEFÍCIOS PREVIDENCIÁRIOS PARA PERCEPÇÃO DA PENSÃO MILITAR. EXEGESE DO ART. 29 DA LEI N. 3.765/1960, COM REDAÇÃO VIGENTE NA DATA DO ÓBITO DO MILITAR.
1. No caso, a recorrente percebe dois benefícios previdenciários (aposentadoria por tempo de contribuição e pensão por morte do ex-cônjuge) , questionando o ato da administração do Comando da Aeronáutica que lhe exigiu a entrega do comprovante de opção por um dos benefícios previdenciários para deferimento do pedido da reversão da pensão militar por morte de seu genitor (ocorrida em 28/7/1976) , antes percebida por sua falecida genitora.
2. 'Art. 29 - É permitida a acumulação: a) de duas pensões militares; b) de uma pensão militar com proventos de disponibilidade, reforma, vencimentos, aposentadoria ou pensão proveniente de um único cargo civil' (Lei n. 3.765/1960, com redação vigente na data do óbito do militar) .
3. A acumulação de benefícios percebidos dos cofres públicos deve ser interpretada restritivamente, sob pena de ofensa ao princípio da legalidade. Deve, pois, a recorrente renunciar a um dos benefícios previdenciários se quiser perceber a pensão militar.
Recurso especial improvido. (REsp 1434168/RS; Ministro HUMBERTO MARTINS; 2ª turma; DJe 24/09/2015) ."
11.	Como se nota, prevalece a interpretação de que o benefício previdenciário do INSS é considerado para efeito da apuração a que se refere o art. 29 da Lei 3.765/1960, uma vez que, em se tratando de pensão civil, previdenciária ou estatutária, a acumulação de benefícios recebidos de cofres públicos deve ser entendida de maneira restritiva. Logo, a acumulação de 4 (quatro) benefícios pela Sra. Hilma Izabel Campos Meda deve ser objeto de glosa por parte desta Corte. 
12.	Destaco que o encaminhamento que ora proponho é convergente com aquele adotado nos autos do TC-Processo 008.247/2018-8, por meio do Acórdão 7449/2018-TCU-Segunda Câmara, de minha Relatoria. Aqueloutro processo também cuidou da acumulação de pensão militar com benefícios de aposentadoria decorrente de cargo/emprego público estadual, bem como de pensão por morte previdenciária paga pelo Instituto Nacional do Seguro Social.
13.	Noutro giro, tendo em vista que o ato da peça 7 veio ao descortino do Tribunal em 1º/8/2018 (peça 7, p. 1) , não se faz necessária a realização de oitiva prévia da interessada, nos termos do entendimento firmado pelo Acórdão 587/2011-TCU-Plenário.
14.	Ainda quanto a esse ato, deve ser determinado à Subdiretoria de Inativos e Pensionistas do Comando da Aeronáutica que se abstenha de realizar pagamentos dele decorrentes e que dê ciência à interessada de que poderá optar, a qualquer tempo, pelo recebimento dos proventos relativos à pensão militar, contanto que comprove o enquadramento da sua situação fática às disposições do art. 29 da Lei 3.765/1960, escolhendo apenas os benefícios acumuláveis legalmente.
15.	As demais pensões examinadas neste processo, a respeito das quais não há dissenso nos autos, devem ser consideradas legais, conferindo-se registro aos correspondentes atos. 
	Ante o exposto, acolho a proposta do Ministério Público/TCU e voto por que seja adotada a deliberação que ora submeto a este Colegiado.
TCU, Sala das Sessões, em 29 de janeiro de 2019.
MARCOS BEMQUERER COSTA
                   Relator